臺灣臺南地方法院民事判決　九十三年度訴字第一○○○號
　　原　　　告　合作金庫銀行股份有限公司
　　法定代理人　戊○○
　　訴訟代理人　乙○○
　　　　　　　　甲○○
　　被　　　告　丙○○○○○
　　　　　　　　丁○
　　訴訟代理人　陳文欽律師
右當事人間請求清償借款事件，經本院於民國九十三年十一月二十四日言詞辯論終結
，判決如左：
    主      文
被告應連帶給付原告新台幣壹佰壹拾肆萬捌仟柒佰捌拾捌元，及自民國九十三年二月
四日起至清償日止，按週年利率百分之八．八二四計算之利息，暨按上開利率百分之
二十計算之違約金。
原告其餘之訴駁回。
訴訟費用由被告連帶負擔八分之七，餘由原告負擔。
    事實及理由
一、被告黃捷受合法通知，未於言詞辯論期日到場，核無民事訴訟法第三百八十六條
    所列各款情形，爰依原告聲請，由其一造辯論而為判決。
二、原告主張：
  (一)被告黃捷（即顏黃捷）於民國八十六年十二月十日邀另一被告丁○為連帶保證人
    ，向原告借款新台幣（下同）六百萬元，約定至八十七年十二月十日清償，利息
    按原告基本放款利率百分之七．四加碼百分之二，即年息百分之九．四按月計付
    ，並隨基本放款利率變動而調整。逾期付息或到期未履行債務時，自逾期之日起
    六個月以內按上開利率百分之十，超過六個月部份按上開利率百分之二十計付違
    約金，且依授信約定書第五條約定，如任何一宗債務不依約清償本金或利息者，
    視為全部到期；第十一條約定立約人所保證之債務，如主債務人未依約履行，立
    約人當即負責，立即如數付清。被告黃捷、丁○並提供不動產予原告設定抵押權
    。詎被告黃捷自八十七年二月十日起即未依約繳息，原告即對被告等之不動產聲
    請拍賣抵押物強制執行（本院八十七年度執字第一二一八三號、九十二年度執字
    第一八○五○號），並由本院分別於八十九年二月二十一日及九十三年一月二十
    九日以六百零一萬零一百元及三百二十一萬零三百元拍定，經分配受償後，尚不
    足本金一百三十萬八千九百三十五元，及自分配表受償翌日即九十三年二月四日
    起之利息、違約金未受清償，故請求被告連帶給付。
  (二)原告第一次拍賣抵押物執行顏黃捷不動產，於八十七年執字第一二一八三號執行
    程序共受償四百九十萬五千八百八十三元，利息、違約金計算至八十九年二月二
    十一日止，尚不足本金二百四十八萬二千七百零六元；再就受償不足之本金聲請
    拍賣被告丁○之抵押物，共受償二百三十二萬五千二百二十九元，利息、違約金
    計算至九十三年二月三日止，尚不足本金一百三十萬八千九百三十五元，原告遂
    就受償不足之債權依法向被告等請求償還。另原告九十三年二月四日時之基本放
    款利率已調整為年息六．八二四，是本件利率請求謹改以上開利率加碼二％，即
    年息八．八二四計算。
  (三)本件借款之利率有三種：
    (1)第一種借據利率為年息百分之九點四，是依八十六年十二日十日當時基本放款
      利率年息百分之七點四加碼年息百分之二計算，而加碼年息百分之二是依本行
      優惠利率案件利率核定表加（減碼）而定。
　  (2)第二種授信批覆書利率為年息百分之八點六五，是依八十六年十二月五日當時
      基本放款利率年息百分之七點四加碼年息百分之一點二五計算，而加碼年息百
      分一點二五是依本行優惠利率案件利率核定表之優惠理由內事項，客戶具將來
      性，可由本行主管依職權給予減碼優惠。
  　(3)第三種利率為貸放時之利率年息百分之八點四，原應與批覆書之利率一致，但
      主管可依職權就當時同業競爭及客我特殊關係再給予減碼（此種情形比較少）
      。
  (四)依授信約定書第四條：立約人對貴庫所負一切債務，均應依照各個授信契據所載
    利率計付利息，因此本件應依借據所載利率，即以基本放款利率加碼年息百分之
    二計算利息。
  (五)聲明：被告應連帶給付原告一百三十萬八千九百三十五元，並自九十三年二月四
    日起至清償日止按年息百分之八．八二四計算之利息，暨自九十三年二月四日起
    至清償日止按上開利率百分之二十計付之違約金。
二、被告丁○抗辯：
  (一)被告顏黃捷雖曾於八十六年十二月十日向原告借款六百萬元並由被告丁○擔任連
    帶保證人，嗣因顧黃捷未依約繳息，原告即對被告等之財產進行強制執行，分別
    於八十九年二月廿一日及九十三年一月廿九日拍賣不動產，並各受償四百九十萬
    五千八百八十三元及二百三十二萬五千二百廿九元，合計七百廿三萬一千一百一
    十二元，已超出借款本金六百萬元甚多，原告今又再請求清償借款本金一百三十
    萬八千九百三十五元，實為無由。復查，依兩造簽訂之借據第三點「利息及違約
    金」第一項後段：上開借款利率，同意隨貴庫基本放款利率變動而調整；貸放後
    之加（減）碼年息，並同意按照「貴庫放款利率加碼標準」每屆滿三個月得檢討
    調整一次。現今銀行一年期存款利率，早已降至百分之一．五左右，原告請求之
    利息，猶高達年息百分之九．四，亦未隨原告基本放款利率變動而調整，顯與兩
    造於借據就利息約定事項相互違背，原告利息及違約金之請求，應無理由。
  (二)依原告之提出之借據、聲請書及傳票上三個不同利率，分別為百分之九．四、百
    分之八．六五及百分之八．四，本件被告向原告借款之利率，應以原告提出之撥
    款傳票上記載之百分之八．四為準，蓋消費借貸係為要物契約，以金錢交付借貸
    契約始為成立，原告撥款時約定之利率既為百分之八．四，原告於計算利息、達
    約金時，即應以百分之八．四計算利息，經核算結果，被告第一次清償後，不足
    額應為二百三十四萬零三百一十六元，第二次清償後，不足額為九十九萬二千零
    一十九元。
  (三)聲明：原告之訴駁回。
三、兩造不爭執之事實：
  (一)被告黃捷（即顏黃捷）於八十六年十二月十日邀被告丁○為連帶保證人，向原告
    借款六百萬元，約定至八十七年十二月十日清償。
  (二)被告黃捷自八十七年二月十日起即未依約繳息，原告對被告二人之不動產聲請拍
    賣抵押物強制執行（本院八十七年度執字第一二一八三號、九十二年度執字第一
    八○五○號），並由本院分別於八十九年二月二十一日及九十三年一月二十九日
    以六百零一萬零一百元及三百二十一萬零三百元拍定。原告第一次拍賣抵押物執
    行顏黃捷不動產，於八十七年執字第一二一八三號執行程序共受償四百九十萬五
    千八百八十三元，利息、違約金計算至八十九年二月二十一日止；第二次聲請拍
    賣被告丁○之抵押物，共受償二百三十二萬五千二百二十九元，利息、違約金計
    算至九十三年二月三日止。
  (三)依原告之提出之借據，其上利率記載為八十六年十二日十日當時之基本放款利率
    年息百分之七點四加碼年息百分之二計算（卷第六頁）。
  (四)依本件借款之授信批覆書，其上之營業單位審查意見記載：利率按基本放款利率
    年息百分之七點四加碼年息百分之一點二五，而以百分之八．六五浮動計息（卷
    第。
  (五)依放款支出傳票及收入傳票上之利率記載為百分之八．四（卷第二九頁）。
  (六)原告二次執行拍賣受償之金額，分別按利率年息百分之九．四、百分之八．六五
    、百分之八．四計算之結果，其不足額部分之本金分別為壹佰拾萬零捌仟玖佰
    拾伍元、壹佰零陸萬玖仟玖佰捌拾元、玖拾玖萬貳仟零壹拾玖元（卷八六至九
    一頁被告計算之附表、卷一○五頁兩造協議就該數額無爭執）。
四、得心證之理由：
    本件兩造所爭執者，在於本件借款兩造所約定之利率如何計算？及原告經拍賣抵
    押物受償之金額，是否已足清償本件借款？經查：
  (一)本件借款依借據、授信批覆書、放款支出傳票及收入傳票上之利率記載，均有不
    同，已如前述，則本件借款之約定利率，應以何者為據？
    (1)原告主張本件利率應以借據所載為準，惟為被告所否認。依授信約定書第四條
      記載：「立約人對貴行所負一切債務，均應依照各個授信契據所載利率計付利
      息，除另有約定外，按月支付。如無約定者，依照債權發生當日貴庫公告之基
      本放款利率計息。」而原告有關本件借款相關之資料，除借據外，尚有授信申
      請書、授信批覆書、放款支出傳票、收入傳票，則該等資料，亦均係授信約定
      書所載授信相關之契約、單據。借據第三條約定：「利息依貴庫基本放款利率
      七．四％加碼年息二％計算（目前為年息九．四％）按月付息，上開借款利率
      ，同意隨貴庫（即原告）基本放款利率變動而調整；貸放後之加（減）碼年息
      ，並同意按照『貴庫放款利率加碼標準』每屆滿三個月得檢討調整一次。」（
      卷第六頁借據），是依借據所載，其放款之加減碼標準，本得機動調整，非絕
      對固定為年息百分之二；再原告放款前之內部審查意見，認本件利率得按基本
      放款利率加碼年息百分之一．二五計算，惟此為兩造訂定消費借貸契約前原告
      內部之評估作業，固尚不得以此逕作為本件利率計算之最終依據，而依放款支
      出傳票及收入傳票上之利率記載，均為年息百分之八．四，另原告訴訟代理人
      亦表示本件因保證人即被告丁○與原告銀行的襄理熟識，因此襄理口頭告知承
      辦人員可以再減碼為傳票上之利率八．四（卷第一○七頁筆錄），是依本件授
      信相關之契據，即有三種不同之利率加減碼計算方式。
    (2)本件原告自承其銀行襄理口頭告知承辦人員可以再減碼，而實際放款之利率為
      年息百分之八．四（即當時之基本放款利率加碼百分之一），再依原告提出之
      放款帳務序時紀錄明細表（參卷三一頁明細表），被告於八十七年一月十二日
      繳交三十一天之利息肆萬貳仟捌佰零伍元、八十七年二月十日繳交三十一天之
      利息肆萬仟肆佰陸拾元，以本金六百萬元計算年息分別約為百分之八．三
      九九（42805/0000000/31X365X100%=8.3999%）、年息百分之八．五三（43463
      /0000000/31X365X100% =8.529%），是依上開放款、繳息情形，足認兩造約定
      之利率應為基本放款利率加碼百分之一。況本件被告係一般借款人，以不動產
      擔保方式向銀行即原告借款，有授信申請書及授信批覆書在卷可參，該借據、
      授信約定書等均係銀行為與借款人訂立消費借貸契約所預先擬定之契約條款；
      兩造間之契約雖屬融資借貸關係，以資金週轉為目的而為交易，而非以消費為
      目的而為交易、使用商品或接受服務，無適用消費者保護法規定之餘地，惟於
      解釋契約（即本件應適用之利率屬何者）有疑義時，參考消費者保護法第十一
      條第二項所定之應為有利於消費者解釋之原則，於本件情形即應為有利於使用
      定型化契約之相對人之解釋，亦即採取有利於被告之解釋，方屬合理。
    (3)原告固主張放款傳票之利率為優惠利率，如果正常繳息才有優惠，逾期繳款即
      應適用借據上之利率等情，惟經本院闡明原告該部分陳述有無契約上依據？原
      告表示並無其他銀行之內部規則或利率調整準則，此係依授信約定書第四條所
      為解釋。然授信約定書第四條之約定並非以『借據』所載利率計付利息，而係
      以『授信契據』所載利率，已如前述，所謂授信契據，當然包含所有與本件借
      款有關之資料，並非僅指借據一項，是原告主張應以借據記載利率為準，自不
      可採。
  (二)原告拍賣受償金額，是否已足清償本件借款？
    (1)原告二次拍賣受償之金額分別為四百九十萬五千八百八十三元、二百三十二萬
      五千二百二十九元（含執行費），兩造均無爭執，已如前述，然被告抗辯該受
      償金額合計已逾借款本金六百萬元，是本件借款已清償完畢云云。經查：上開
      受償之金額係本院執行處依債權人即原告呈報之債權原本金額，計算利息、違
      約金後，分配予債權人之金額，而原告受領上開數額後，應如何抵充其債權，
      仍應視兩造之實際約定。依授信約定書第七條約定：「立約人對貴庫負擔數宗
      債務時，如清償人所提出之給付不足清償全部債務者，由貴庫指定應抵充之債
      務。前項債務性質相異者，清償人所提出之給付，得由貴庫決定其抵充之方法
      及順序。」（卷第一○、一一頁授信約定書），再依民法第三百二十三條規定
      ：「清償人所提出之給付，應先抵充費用，次充利息，次充原本；其依前二條
      之規定抵充債務者亦同。」則依原告提出之收回債權備查簿記載，本件原告收
      回之款項，係先抵充代墊費用及利息、違約金後，尚有不足之本金，其收回債
      權之抵充並非借款人有權決定應優先抵充本金，是被告抗辯並不可採。
    (2)本件借款利息依兩造之約定，應依基本放款利率加碼百分之一，已如前述，且
      該借款利率係隨基本放款利率變動而調整，於借款期間未按期付息，借款人即
      喪失期限利益，是本件之借款利率，應為自被告逾期繳款當時之基本放款利率
      為基準，而本件被告最後一次於八十七年二月十日繳交三十一天之利息，依銀
      行作業慣例，利息計算係算頭不算尾，即繳至八十七年二月九日之利息，則八
      十七年二月十日起，被告即已逾期繳款，當時之基本放款利率為年息百分之七
      ．九（卷六三－二頁利率表），加碼年息百分之一，即本件逾放當時之利率應
      按年息百分之八．九計算。原告自本院執行處受償之金額，以年息百分之八．
      九計算其利息、違約金後，經二次分配受償後，抵充至九十三年二月三日止之
      費用、利息、違約金、本金（計算式詳如附表一、二所示），不足額之本金尚
      有壹佰壹拾肆萬捌仟柒佰捌拾捌元，而利率部分因借據第四條特約條款第三項
      及授信約定書第五條約定，於任何一宗債務不依約清償本金或利息時，借款人
      及保證人均已喪失期限利益，全部債務視為到期，則於被告逾期繳款之八十七
      年二月十日當時，因全部債務到期，利率自然固定為到期當時之利率年息百分
      之八．九，惟原告自行減縮請求利率按年息百分之八．八二四計算（卷第四八
      頁、一○四頁筆錄），並無不當，自應予准許。被告抗辯本件應以年息百分之
      八．四計算利息、違約金，並抵充受償金額，因該利率係放款當時利率，依兩
      造合約利率應隨基本放款利率調整，是被告此部分抗辯並不足採。
五、綜上所述，本件依授信約定書、傳票、被告實際繳交利息之金額與交易過程，足
    認系爭借款之利率應以基本放款利率加碼百分之一計算，並隨基本放款利率變動
    而調整，於被告逾期繳款之八十七年二月十日起，其全部借款視為到期，利率自
    應適用當時之基本放款利率年息百分之七．九加碼年息百分之一計算，經抵充至
    九十三年二月三日之費用、利息、違約金、本金，應尚餘本金壹佰壹拾肆萬捌仟
    柒佰捌拾捌元未清償，從而，原告本於消費借貸及連帶保證之法律關係，請求被
    告連帶給付本金壹佰壹拾肆萬捌仟柒佰捌拾捌元，及自分配表受償翌日即九十三
    年二月四日起至清償日止，按年息百分之八．八二四計算之利息，並按上開利率
    百分之二十計算之違約金，為有理由，應予准許，逾此範圍之請求，自屬無據，
    應予駁回。
六、結論：本件原告之訴為一部有理由、一部無理由，依民事訴訟法第三百八十五條
    第一項前段、第七十九條、第八十五第二項，判決如主文。
中　　　華　　　民　　　國　　九十三　　年　　 十二 　　月　　　十　　　日
                                臺灣臺南地方法院民事第三庭
~B法　　　官　蔡孟珊
右為正本係照原本作成
如對本判決上訴，須於判決送達後廿日內向本院提出上訴狀
中　　　華　　　民　　　國　　九十三　　年　　 十二 　　月　　十四　　　日
~B法院書記官　謝育錚
